【裁判字號】    91,上易,1071
【裁判日期】    920506
【裁判案由】    拆屋還地
【裁判全文】
臺灣高等法院民事判決  九十一年度上易字第一○七一號
    上  訴  人    甲○○
    訴訟代理人    張靜怡律師
    複  代理人    康玲華律師
    被上  訴人    乙○○
右當事人間拆屋還地事件，上訴人對於中華民國九十一年九月三十日臺灣士林地方法
院九十年度訴字第六二號第一審判決提起上訴，本院判決如左：
    主      文
上訴駁回。
第二審訴訟費用由上訴人負擔。
    事      實
甲、上訴人方面：
一、聲明：
  (一)原判決廢棄。
  (二)被上訴人在第一審之訴駁回。
二、陳述：與原判決記載相同者予以引用外，補稱：
  (一)系爭建物於民國（下同）七十二年實施土地重測前，並未坐落於系爭土地上。因
    土地重測發生錯誤，致系爭土地面積無端增加，因而系爭建物佔用系爭土地。
  (二)系爭建物縱有占用系爭土地，然上訴人就占用部分已符合時效取得地上權之要件
    ，非無正當權源。又登記僅為上訴人得否進一步處分取得之地上權之前提，非謂
    必須登記。
  (三)被上訴人可得而知系爭建物有越界建築之情形，惟未曾對上訴人異議，請求拆除
    系爭建物，事後不得再主張無權占有，請求拆除系爭建物。
  (四)縱系爭建物占用系爭土地為無正當權源，惟非無他法可資解決，被上訴人請求上
    訴人拆除系爭建物，顯有權利濫用之情事。
三、證據：援用原審提出者。
乙、被上訴人方面：
一、聲明：如主文所示。
二、陳述：與原判決記載相同者予以引用之。
三、證據：援用原審提出者。
    理      由
一、被上訴人主張：坐落台北縣汐止市○○段八六七之一地號土地（下稱系爭土地）
    為伊所有，上訴人未經伊同意，無權占有系爭土地建築門牌號碼為台北縣汐止市
    ○○○路五九號建物（下稱系爭建物），侵害伊之權益，爰依民法第七百六十七
    條之規定，請求判令上訴人自系爭土地遷出並拆除系爭建物，將所占用之土地返
    還予伊等語。上訴人則以：伊就系爭土地有地上權存在，縱尚未辦理地上權登記
    ，亦已經時效取得地上權；且被上訴人所有之系爭土地於七十二年土地重測後增
    加十平方公尺，顯係指界錯誤所致，是該增加土地之權利歸屬即有可疑；又被上
    訴人之前手林詹梅於系爭建物興建時，明知越界而未及時提出異議，依法已不得
    請求拆除系爭建物，被上訴人亦應繼受林詹梅就系爭土地權利行使之限制；另系
    爭建物及所坐落之系爭土地原同屬一人即施柳松所有，嗣經分別售予伊及林詹梅
    ，林詹梅再將系爭土地輾轉讓與被上訴人，應認系爭土地之所有權人默示同意系
    爭建物之所有權人繼續使用該土地；況被上訴人所有之系爭建物並未使用系爭土
    地，而伊所有之系爭建物剛花費鉅資整修，且僅其中三分之二占用系爭土地，被
    上訴人請求拆屋還地顯有權利濫用之嫌，於實際執行拆除時亦顯有困難等語，資
    為抗辯。
二、被上訴人主張系爭土地為被上訴人所有，上訴人使用之系爭建物占有系爭土地共
    十八平方公尺之事實，業據其提出與所述相符之系爭土地登記謄本為證（見原審
    卷第十頁），並經原審及本院勘驗現場屬實，製有勘驗筆錄及臺北縣汐止地政事
    務所九十年二月二十三日複丈成果圖在卷足憑（見原審卷第二八－二九頁、本院
    卷第八○－八二頁），復為上訴人所不爭執，自堪認為真正。
三、本件爭點一：上訴人是否為地上權人？是否因時效而取得地上權？
  (一)按不動產物權，依法律行為而取得、設定、喪失、及變更者，非經登記，不生效
    力，民法第七百五十八條定有明文。本件上訴人辯稱其為系爭土地之地上權人，
    惟為被上訴人所否認，且系爭土地之土地登記謄本內復無上訴人為地上權人之登
    記（見原審卷第五四頁），是上訴人辯稱其為系爭土地之地上權人等語，自不足
    採。
  (二)次按主張因時效取得地上權者，依民法第七百七十二條準用同法第七百六十九條
    或第七百七十條之規定，須以「行使地上權」之意思而占有他人之土地，經過一
    定之期間，始得請求登記為地上權人。此項意思，依民法第九百四十四條第一項
    之規定既不在推定之列，故須由占有人負證明之責。又占有人無法律上之權源在
    他人土地上有建築物或其他工作物或竹木，可能係基於侵權行為之意思，亦可能
    基於越界建築使用，亦或界址不明致誤認他人土地為自己所有，或因不知為他人
    土地而誤為占有使用，尚難僅以占有人在他人土地上有建築物或其他工作物或竹
    木之客觀事實，而認占有人係基於行使地上權之意思而占有（八十七年度臺上字
    第一二八四號判決參照）。本件上訴人抗辯其已因時效取得系爭土地之地上權等
    語，為被上訴人所否認，上訴人雖提出臺北縣政府建設局函影本、土地房屋買賣
    契約書影本、房屋租賃契約書影本、門牌證明書影本、房屋證明書影本、臺北縣
    稅捐稽徵處函及納稅證明影本各一份為證，惟查上訴人所提前開證物，均僅能證
    明上訴人有占有系爭土地之事實，並不能證明其係以行使地上權之意思而占有系
    爭土地；參諸上訴人於九十年三月十九日所提出之答辯狀自承「綜上所述，被告
    甲○○以『所有』之意思，十年間和平繼續占有他人之土地．．．」等語（見原
    審卷第六六頁），顯見上訴人占有系爭土地之始，並非以「行使地上權」之意思
    而占有至明；況查上訴人係於六十一年間買受系爭建物，有卷附買賣契約書可憑
    子占用原告（即被上訴人）的土地，因為他哥哥向我租房子，租期屆滿不返還房
    屋給我，他哥哥還說我房子占用他的土地，所以我才知道」等語（見原審卷第三
    ○六頁），益見上訴人於買受系爭建物之初至七十六年，均不知系爭建物占用系
    爭土地，自更不可能於知悉其占用系爭土地之前，即以「行使地上權」之意思而
    占有該土地，是上訴人已不符合時效取得系爭土地地上權之要件；嗣後被上訴人
    又不斷向上訴人交涉請求返還系爭土地，為上訴人所自承（見原審卷第六四頁）
    ，亦不符合時效取得地上權須「和平」繼續占有系爭土地之要件，從而，上訴人
    抗辯：伊係以地上權人之意思並和平繼續占有他人之土地，顯已符合時效取得系
    爭土地之地上權，伊所有系爭建物就系爭土地有合法之地上權存在云云，亦不足
    採。
四、本件爭點二：系爭土地於重測前面積為四十六平方公尺，何以重測後面積為五十
    六平方公尺？所增加之十平方公尺應歸屬於何人？
    按關於系爭土地重測前後面積為何發生變動？經據證人即內政部土地測量局行政
    人員林志一證稱：「重測後原圖的地籍線是跟舊的地籍圖的地籍線稍有不符，．
    ．．更正後的地籍線已經經過土地所有權人的認可蓋章，完成地籍調查補正程序
    。」「雖然更正前後的地籍線略有變動，但經過實地測量後發現並不影響相關地
    號土地之面積。那是因為互相找補，與民國七十二年度重測時測算可能有誤差所
    導致。」「重測前後土地面積會相差十平方公尺，可能是因為土地法四十六條之
    一、之二、之三所規定的原因，而本件的原因是因為土地所有權人指界的結果」
    源證稱「本件我們並未依舊地籍圖核算過重測前土地的面積，而且舊圖可能因為
    年代久遠而破損、伸縮、誤差等因素而與實際面積有所出入，所以才實施土地重
    測，並以實地測量之結果作為登記面積之依據，至於重測前的登記面積，只能作
    為重測後的參考。」「更正地籍線後，本所於九十年二月二十三日實地勘測五十
    九號建物占用八六七之一地號土地所繪製之複丈成果圖僅有在公差範圍內的些微
    變動，因為主要變動的部分是在八六七地號部分。占用的面積也無變動」等語（
    見原審卷第三○五－三○六頁）。綜上，顯見分割前系爭土地於七十二年土地重
    測結果，其與八八一地號土地間之界址，雖與舊地籍圖之地籍線稍有不符，惟嗣
    經相鄰土地所有權人指界無誤，自非上訴人所得置喙（上訴人並非該土地及相鄰
    土地之所有權人），至於重測更正後系爭土地面積，雖仍較重測前面積增加十平
    方公尺，惟可能係舊地籍圖破損、舊地籍測量誤差較大、重測比例尺變更（由一
    千二百分之一變更為五百分之一）、測量技術之改進等原因所致，且上開重測更
    正後之面積既係依前開土地所有權人指界結果實際測量所得，自較符合現狀及事
    實，是該重測更正後所增加之土地權利自應歸屬於原地號土地之所有權人，上訴
    人辯稱重測更正之結果錯誤，所增加之土地權利歸屬有疑義云云，容有誤會，洵
    不足採。
五、本件爭點三：本件有無民法第七百九十六條前段越界建築之適用？
    按土地所有人建築房屋逾越疆界者，鄰地所有人如知其越界而不即提出異議，不
    得請求移去或變更及建築物，固為民法第七百九十六條前段之所明定。惟主張鄰
    地所有人知其越界而不即提出異議者，應就此項事實負舉證之責任（最高法院四
    十五年度臺上字第九三一號判例參照）。又民法第七百九十六條所定之「土地所
    有人」越界建築房屋，必以建築房屋者，為「土地所有人」或其他有利用土地權
    利之人（例如：地上權人、永佃權人或典權人、承租人、使用借貸人等等），始
    足當之，倘建築房屋之初，尚非「土地所有人」或其他有利用土地權利之人，應
    屬單純之「無權占有」，不生該條所定「鄰地所有人」是否即時提出異議之問題
    原始興建人施柳松於五十九年間興建系爭建物時，縱因越界占用系爭土地，亦有
    民法第七百九十六條越界建築之適用云云，惟為被上訴人所否認，經據證人即隔
    鄰五七號建物原始出資興建人林詹梅之配偶林萬居證稱：「（重測前）八五九之
    一○○地號（重測後為八六七地號土地，嗣分割出系爭土地）土地本來是我的，
    但登記在我太太名下，這土地是我向鄰居詹清松所買的，我想在土地上蓋房子，
    後來包給當地的里長施柳松興建，當初規劃時我本來只想蓋一間房子，但施柳松
    發現我的土地蓋完一間後尚有空地，而且旁邊尚有一塊水利地，所以就未經我同
    意自行同時興建兩間房屋，我只付我要求他興建那一間房屋的費用，至於另外一
    間房屋，我本來就有出買土地的錢，但房子興建的費用我並未出錢，為此我曾與
    施柳松發生爭議，但後來不了了之，因為我猜想屆時施柳松還會來找我談如何解
    決占用我土地蓋房子的問題，但後來發現他想把第二間房屋的所有權賣給他人，
    但我都有警告想要買房子的人，要他們注意該房子無權占用我的土地，所以都沒
    有人敢買，後來不知被告（即上訴人）何時向施柳松買受該房屋，我事後才知情
    ，但還是有告知被告，為了這件事情，我太太還與被告之妻子發生爭執，但仍然
    沒有結果。」等語（見原審卷第三二五－三二六頁），顯見施柳松於重測前八五
    九之一００地號土地及其旁之水利地上興建系爭建物時，並非上開土地之所有權
    人；且該八五九之一○○地號土地所有權人林詹梅及其配偶林萬居於施柳松建築
    系爭建物時，即曾向施柳松提出異議，揆諸前揭說明，本件自無民法第七百九十
    六條前段規定之適用。上訴人抗辯：系爭建物縱有越界建築之事實，但鄰地所有
    權人並未積極主張其權利，讓系爭建物所有權人自五十七年繼續使用至今，依越
    界建築之立法意旨，應不許鄰地所有權人再主張無權占有云云，並非可採。
六、本件爭點四：本件有無最高法院四十八年度台上字第一四五七號判例之適用：
    按房屋與基地同屬一人所有，先後或同時出賣與二人時，房屋在性質上不能與基
    地使用權分離而存在，於此情形，應認基地買受人於買受之初，即有默認房屋買
    受人有權繼續使用基地而成立租賃關係，併得請求辦理地上權登記（最高法院六
    十三年度臺上字第七六六號判例參照）。本件上訴人又辯稱系爭建物及系爭土地
    原同屬一人即施柳松所有，嗣經分別售予上訴人及林詹梅，林詹梅再將系爭土地
    輾轉讓與被上訴人，應認系爭土地之所有權人默示同意系爭建物之所有權人繼續
    使用該土地等語，惟為被上訴人所否認，經查，系爭土地於分割前為八六七地號
    土地，而分割前八六七地號土地於七十二年重測前為汐止段下寮小段八五九之一
    ００地號土地，有土地謄本可憑（見原審卷第一五二頁），而重測前之八五九之
    一００地號土地，係由林詹梅於五十九年十月二日所買受（嗣後再輾轉售予陳素
    琴、李朝賢及被上訴人），之前則係於五十九年七月二十日分割自八五九之二八
    地號土地，而該八五九之二八地號土地係訴外人詹清松於五十六年十一月二十九
    日向訴外人施火生所買受，有上開土地登記謄本在卷可憑（見原審卷第三三頁）
    ，至於系爭建物則係訴外人施柳松於五十九年間自行出資興建，已如前述，是施
    柳松自始即非系爭土地前身之所有權人，且其於興建系爭建物時，更非系爭土地
    前身之所有權人，則施柳松嗣於六十一年間將系爭建物售予上訴人，自無前揭最
    高法院六十三年度臺上字第七六六號判例之適用，是上訴人辯稱：買受系爭土地
    前身之林詹梅及其後手，應有默認系爭建物買受人之上訴人有權繼續使用系爭土
    地等語，亦屬無據。
    綜上所論，上訴人既無占用系爭土地之合法權源，則被上訴人主張上訴人所使用
    系爭建物占有被上訴人所有之系爭土地，係屬無權占有，即屬有據。
七、末按所有人對於無權占有其所有物者，得請求返還之；對於妨害其所有權者，得
    請求除去之，民法第七百六十七條前段、中段分別定有明文。又「按未辦保存登
    記之建築物，如已出賣他人並移轉占有，應認出賣人已喪失事實上之處分權，並
    由買受人取得該項事實上之處分權，而房屋之拆除本為一種事實上之處分行為，
    自應以現占有人為被告」（最高法院六十九年度台上字第八五一號判決參照）。
    另「系爭建物敷地之所有權屬於被上訴人，而上訴人占有該建物敷地分別建蓋房
    屋，又無正當權源，則被上訴人提起請求拆屋還地之訴，自為法之所許，殊無權
    利濫用之可言」（最高法院四十六年度臺上字第五四九號判決參照）；「所有權
    人對於其所有之土地，並非只限於建築之用，除建築之外，以其他方法為使用收
    益並無不可。系爭土地雖屬畸零地，被上訴人訴請收回，並無權利濫用之情事」
    附圖所示之建物，無權占用被上訴人所有之系爭土地，已如前述，又系爭建物並
    未辦保存登記，且係由上訴人受讓自系爭建物之原始起造人施柳松，依民法第七
    百五十八條之規定，固因未經登記，而不生移轉系爭建物所有權之效力，惟系爭
    建物之受讓人即上訴人仍取得系爭建物之事實上處分權，而房屋之拆除為一種事
    實上之處分行為，上訴人既為系爭建物之事實上處分權人，自有拆除之權能。又
    返還土地亦以現在占有人為已足，從而，被上訴人依民法第七百六十七條前段及
    中段之規定，訴請上訴人拆除占有系爭土地上如原判決附圖所示之系爭建物，並
    將所占用之土地遷讓返還予被上訴人，即屬於法有據，並無上訴人所指權利濫用
    之情事。至於強制拆除系爭號建物有無執行上之困難，則非本院所應審酌，是被
    上訴人之上開請求，為有理由，應予准許。原審為上訴人敗訴之判決並斟酌實際
    情況，定履行期間三個月，經核並無不合。上訴意旨指摘原判決不當，求予廢棄
    改判，為無理由，應予駁回。
八、本件事證已臻明確，兩造其餘攻擊防禦方法及舉證，與判決結果不生任何影響，
    不另贅論。又上訴人聲請傳訊證人詹清松、陳素琴，並聲請函查上訴人系爭建物
    占用系爭土地之確實位置及面積，對本件判決結果亦不生影響，已無傳訊及函查
    之必要，併予敘明。
九、據上論結，本件上訴為無理由，爰判決如主文。
中      華      民      國    九十二    年      五      月      六      日
                                    臺灣高等法院民事第十庭
                                        審判長法  官  林  敬  修
                                              法  官  黃  騰  耀
                                              法  官  劉  勝  吉
右正本係照原本作成。
不得上訴。
中      華      民      國    九十二    年      五      月      七      日
                                              書記官  李  翠  齡


司法院資訊處製作；財團法人民間司法改革基金會備份。
